# 実習の準備

この授業の実習資料は、永国寺キャンパスの情報演習室に設置されているPCで、「高知工科大学」の環境にログインしていることを前提に作られている。個人所有のコンピュータを使う場合は、以下の環境を用意すること。

- [R](https://www.r-project.org/index.html)（version 4.3.2 以降）
- [RStudio](https://posit.co/download/rstudio-desktop/) （version 2023.12.1）


:::callout-caution
高知県立大学の環境にもログインできてしまうので注意。
ログイン画面では必ず「高知工科大学」を選択すること。
:::

この授業ではRとRStudio の基本操作については**説明しない**ので、基本操作については[統計学1](https://yukiyanai.github.io/stat1/)や[統計学2](https://yukiyanai.github.io/stat2/)の資料を参照されたい。


## プロジェクトの作成

まずは、授業用のプロジェクトを作ろう。

- RStudio を起動する。
- 上部のメニューから、`File` -> `New Project...` を選択する
- `New Directory` を選ぶ
- `New Project` を選ぶ
- `Directory Name:` にプロジェクト名を**英数字で**入力する（例：`econometrics`）
  - プロジェクトを保存する場所を変えたい場合は、`Create project as subdirectory of:` の内容を変える（変える必要はない）
- 入力内容に誤りがないことを確認して、`Cretea Project` をクリックする

プロジェクトができたら、データを保存するための `data` ディレクトリをプロジェクト内に作ろう。
プロジェクトを開いた状態で、**Console** に以下のコマンドを入力して実行する。

```{r}
#| eval: false
dir.create("data")
```

スペルミスに注意 ("date" ではない！)。




## 必要なパッケージのインストール

### 大学のPCを使う場合

すべてインストール済みのはずなので、新たにインストールする必要ない。

インストールが必要な場合は、

- `install.packages()`（CRANからインストールする場合）
- `remotes::install_github()`（GitHub からインストールする場合）

などを使ってインストールする。

Proxy の設定を行わないとインストールできない可能性があるが、その場合は授業中に手順を説明する。


### 自分のパソコンを使う場合

あらかじめ（自宅等で）必要なパッケージをインストールしておくと、実習の際に時間を節約できる。
以下のコマンドを実行してパッケージをインストールすれば、この実習資料で扱う内容には対応できる。


```{r}
#| eval: false
pkgs <- c("tidyverse",
          "remotes",
          "pacman",
          "texreg",
          "haven",
          "readxl",
          "broom",
          "shiny",
          "coefplot",
          "interplot")

install.packages(pkgs, dependencies = TRUE)
remotes::install_github("Gedevan-Aleksizde/fontregisterer", upgrade = "never")
```




授業で追加のパッケージが必要になったときは、授業中にインストール法を説明する。
各自のレポート執筆のためにここに挙げられているものの他にパッケージが必要になったら、

- `install.packages()`（CRANからインストールする場合）
- `remotes::install_github()`（GitHub からインストールする場合）

などを使ってインストールする。ただし、大学のネットワークを利用すると、proxy の設定が必要になる可能性がある（自宅等でインストールするほうが簡単である）。


